【裁判字號】    97,上訴,1251
【裁判日期】    970422
【裁判案由】    毒品危害防制條例
【裁判全文】
臺灣高等法院刑事判決                97年度上訴字第1251號
上  訴  人  臺灣基隆地方法院檢察署檢察官
被      告  甲○○
上列上訴人因被告違反毒品危害防制條例案件，不服臺灣基隆地
方法院97年度訴字第125號，中華民國97年1月31日第一審判決（
起訴案號：臺灣基隆地方法院檢察署96年度毒偵字第2959號），
提起上訴，本院判決如下：
    主  文
原判決關於施用第一級毒品暨應執行刑部分撤銷。
甲○○施用第一級毒品，處有期徒刑肆月，如易科罰金以新臺幣
壹仟元折算壹日。扣案之第一級毒品海洛因（淨重零點貳零公克
）併同難以析離之分裝袋貳只，沒收銷燬之。
    事  實
一、甲○○前因施用毒品案件，二度經觀察、勒戒後，均認無繼
    續施用毒品之傾向，由臺灣基隆地方法院檢察署檢察官分別
    以88年度毒偵字第268號、89年度毒偵字第712號為不起訴處
    分確定。嗣因於觀察、勒戒執行完畢釋放5年後施用毒品，
    經送觀察、勒戒後，認無繼續施用毒品之傾向，由上開檢察
    署檢察官於民國96年10月31日，以96年度毒偵字第2488號為
    不起訴處分確定，並於96年9月19日執行完畢釋放。
二、甲○○不思戒除毒癮，猶於最後一次觀察、勒戒執行完畢釋
    放5年內之96年11月17日凌晨1時許，在其基隆市○○街74號
    住處內，以捲煙吸食之方式，施用第一級毒品海洛因一次，
    嗣於96年11月17日下午2時40分許，在基隆市○○街8號前遇
    警盤查，主動交付其褲袋內之第一級毒品海洛因2包（淨重
    0.20公克），並坦承上開施用海洛因之犯行，自首而願接受
    裁判。經警採集其尿液送驗，結果呈海洛因之嗎啡陽性反應
    而知悉上情。
三、案經甲○○自首暨基隆市警察局第三分局報告臺灣基隆地方
    法院檢察署檢察官偵查起訴。
    理  由
一、程序事項：本案檢察官起訴被告甲○○涉嫌違反毒品危害防
    制條例第十條一項、第二項施用第一級毒品及第二級毒品罪
    ，原審分別論處兩罪，數罪併罰。原審判決後，被告未聲明
    上訴，原審檢察官僅對被告所犯施用第一級毒品罪部分，認
    為量刑過輕，不應依自首減刑，對原審所科處被告施用第二
    級毒品部分經於本院審判程序確認未在上訴範圍，故被告施
    用第二級毒品部分已告確定，合先敘明。
二、前揭事實業據被告於原審及本院審理時坦承不諱，並有扣案
    之第一級毒品海洛因二包可憑。而被告為警查獲後所採集之
    尿液檢體，經送請檢驗，分別以ＥＩＡ酵素免疫分析法初驗
    、ＧＣ／ＭＳ氣相層析質譜儀法確認複驗後均呈鴉片類之陽
    性反應，此有基隆市警察局第三分局偵辦毒品案件尿液檢體
    對照表、臺灣尖端先進生技醫藥股份有限公司96年11月28日
    濫用藥物檢驗報告1紙（見偵卷第6、21頁）在卷可考；扣案
    之粉末2包，為被告所有，有扣押物品清單附卷可稽（見偵
    卷第27頁），該扣案粉末經以化學呈色法、氣相層析質譜分
    析法鑑驗結果，含第1級第6項毒品海洛因成分，淨重0.20公
    克（空包裝總重0. 41公克），有法務部調查局96年12月10
    日調科壹字第09623081650號鑑定通知書、基隆市警察局第
    三分局偵查隊查獲涉嫌毒品危害防制條例毒品初步鑑驗報告
    單各1件存卷為憑（見偵查卷第28頁，第10頁）。按海洛因
    經注射或吸入人體後，約80%於24小時內自尿中排出，一般
    而言，尿液中能否驗出嗎啡陽性反應與其投與量、投與途徑
    、採尿時間、個人體質及檢測方法之靈敏度有關，國外曾有
    文獻報導注射6毫克之海洛因鹽酸鹽，其代謝物嗎啡之平均
    可檢出時限約為26小時，此經行政院衛生署藥物食品檢驗局
    分別以81年9月8日（81）藥檢壹字第8114885號、81年2月8
    日（81）藥檢一字第001156號函述綦詳。又海洛因係由嗎啡
    經化學合成而製得，經注射進入人體後，因代謝而分解又生
    成嗎啡，因此施打海洛因後，由尿液中檢驗結果仍為嗎啡反
    應，亦經法務部調查局以93年5月4日調科壹字第0936241398
    0號函釋明在案，且為本院承辦毒品案件職務上所已知，足
    認人體若施用第一級毒品海洛因，將產生代謝物嗎啡，平均
    可檢出時程約為26小時，本件被告採尿送驗結果，既檢出超
    過閾值之代謝物嗎啡，而經判定呈鴉片類之陽性反應，顯見
    其於可檢出時程內，有施用第一級毒品海洛因無訛，足見被
    告自白施用第一級毒品海洛因之情節與事實相符，應可採信
    。綜上所陳，本案事證明確，被告施用第一級毒品犯行堪可
    認定，應依法論科。
三、論罪科刑：
  (一)查海洛因係毒品危害防制條例所列管之第一級毒品，此為該
    條例第2條第2項第1款所明定；又犯毒品危害防制條例第10
    條施用毒品之罪者，檢察官應聲請法院裁定，令被告入勒戒
    處所觀察、勒戒，經觀察、勒戒後，無繼續施用毒品之傾向
    者，應即釋放，並由檢察官為不起訴處分，有繼續施用毒品
    之傾向者，則由檢察官先聲請法院裁定令入戒治處所施以強
    制戒治，俟強制戒治期滿，再行釋放，並由檢察官為不起訴
    處分；而依前開規定觀察勒戒或強制戒治執行完畢釋放後，
    5年內再犯施用毒品之罪者，檢察官應依法追訴，毒品危害
    防制條例第20條第1項、第2項、第23條第2項分別定有明文
    。
  (二)核被告所為係犯毒品危害防制條例第10條第1項之施用第一
    級毒品罪。被告持有第一級毒品海洛因之低度行為，應為施
    用毒品之高度行為所吸收，不另論罪。被告遇警盤查而主動
    交付其褲袋內之第一級毒品海洛因，並坦承施用海洛因之犯
    行，自首而願接受裁判，此部分爰依刑法第62條前段之規定
    減輕其刑。
四、原審對被告予以論罪科刑，固非無見，惟原判決理由中就扣
    案粉末送請何機關鑑定及該粉末是否確含有第一級毒品海洛
    因成分均未詳敘明，僅於理由最末段略稱扣案粉末屬毒品危
    害防制條例所明定列管之第一級毒品海洛因，應予沒收銷燬
    云云，容有理由未備之違誤。檢察官上訴意旨以被告係遭警
    盤查臨檢始交出毒品，非自動向警方投案，原審認構成自首
    ，難認妥適；又施用第一級毒品之法定刑為六月以上五年以
    下之有期徒刑，原審僅量處有期徒刑四月，顯然過輕等語。
    惟查：按犯人在犯罪未發覺之前，向該管公務員告知其犯罪
    ，而不逃避接受裁判，即與刑法第六十二條規定自首之條件
    相符，不以言明「自首」並「願受裁判」為必要。又刑法上
    之自首，不問動機如何，亦不以犯罪後即時投案為要件（最
    高法院63年台上字第1101號、29年上字第3430號判例意旨參
    照）。依基隆市警察局第三分局刑事案件報告書記載本案係
    因偵查隊員警巡邏時，見被告行跡可疑，經盤查其因心虛主
    動從所穿著褲子右後方口袋內取出2小包透明塑膠袋內裝有
    白色粉末狀物品，並供稱其在自宅內施用毒品海洛因等情明
    確，有該報告書及解送人犯報告書附卷為憑；而被告於本院
    審理時亦供稱警察原來是我們那裡管區○○路上遇到我，問
    我這陣子在做何事，我說沒有在工作，我因想戒毒，所以自
    己說有在吸毒並將毒品交給警察等語（見本院97年4月1日審
    理筆錄），足見員警於巡邏盤查被告時，只是一般例行公事
    ，尚不知被告施用毒品或持有毒品之犯行，係被告主動說明
    並交出毒品，始為警知悉，應符合自首之要件，至被告雖未
    言明「自首」或其自首之動機為何，均不影響自首之成立。
    又按量刑之輕重，係屬事實審法院得依職權自由裁量之事項
    ，苟已斟酌刑法第五十七條各款所列情狀，而未逾越法定刑
    度，不得遽指為違法。查施用第一級毒品之法定刑雖為六月
    以上五年以下之有期徒刑，原審審酌被告自首情節予以減輕
    其刑，量處有期徒刑四月，並未逾越法律所規定之範圍，亦
    無濫用權限之情形，尚難認其量刑有何不當。檢察官上訴仍
    執前開情詞指摘原判決不當，雖無理由，惟原判決關於此部
    分既有上開可議而無可維持，自應由本院就被告施用第一級
    毒品暨執行刑部分予以撤銷改判。爰審酌被告犯罪之動機、
    吸食頻率、曾有施用毒品之前科仍不知戒除，惟犯罪後坦承
    犯行，且所犯之施用毒品犯行乃戕害自己身心健康，並未危
    及他人等一切情狀，仍量處如主文第二項所示之刑，並諭知
    易科罰金之折算標準。末查，扣案白粉（淨重0.20公克），
    含第一級毒品海洛因成分，應併同難以析離之分裝袋2只，
    依毒品危害防制條例第18條第1項前段之規定，宣告沒收銷
    燬之。
據上論斷，應依刑事訴訟法第369條第1項前段、第364條、第299
條第1項前段，毒品危害防制條例第10條第1項、第18條第1項前
段，刑法第11條前段、第62條前段、第41條第1項前段，判決如
主文。
本案經檢察官張熙懷到庭執行職務。
中    華    民    國    97    年    4     月    22    日
                刑事第十四庭審判長法  官  陳志洋
                                  法  官  謝靜慧
                                  法  官  吳啟民
以上正本證明與原本無異。
如不服本判決，應於收受送達後十日內向本院提出上訴書狀，其
未敘述上訴之理由者並得於提起上訴後十日內向本院補提理由書
（均須按他造當事人之人數附繕本）。
                                  書記官  江采廷
中    華    民    國    97    年    4     月    23    日
附錄：本案論罪科刑法條全文
毒品危害防制條例第10條第1 項
施用第一級毒品者，處6 月以上5 年以下有期徒刑。


司法院資訊處製作；財團法人民間司法改革基金會備份。
